臺灣高等法院刑事判決　　　　　　　　 96年度上易字第191號
上　訴　人　臺灣士林地方法院檢察署檢察官
上　訴　人
即　被　告　甲○○
選任辯護人　黃安然律師
上列上訴人因被告詐欺案件，不服臺灣士林地方法院95年度易字
第46號，中華民國95年10月30日第一審判決（起訴案號：臺灣士
林地方法院檢察署94年度偵字第9412號），提起上訴，本院判決
如下：
    主  文
上訴駁回。
    事  實
一、甲○○係丙○○之二叔，因知悉長年旅居美國之三弟（即丙○○之三叔）連宗祥欲出賣其所有位於臺北市○○街45號4
    樓之2、47號1、2樓等三筆房地予丙○○，甲○○乃趁保管
    連宗祥印鑑證明書之便，明知連宗祥並未指示甲○○以提供
    印鑑證明為由向丙○○收取款項，竟意圖為自己不法之所有
    ，於民國93年6月間，向丙○○詐稱：賣方連宗祥要求丙○○先交付新臺幣（下同）100萬元予甲○○作為定金，以換
    取印鑑證明書云云，致丙○○陷於錯誤，於93年6月17日前
    往甲○○住處交付款項途中因發生車禍保留10萬元供修車之
    用，僅交付90萬元予甲○○之妻茹鈺惠（即茹美玲），由不
    知情之茹鈺惠立據簽收，並於甲○○住處等候，迄甲○○返
    家，確認已收款後，甲○○始持印鑑證明陪同丙○○前往代
    書處。嗣連宗祥因故不願履行前開買賣契約，丙○○告以前
    情，連宗祥乃於93年10月13日以電子郵件覆以：「關於90萬
    的事，我問過你二叔及你父親，你二叔及你父親及我本人事
    先皆不知此事」，丙○○方知受騙。
二、案經丙○○訴由臺北市政府警察局大同分局報請台灣士林地
    方法院檢察署檢察官偵查起訴。
    理  由
一、按被告以外之人於審判外之言詞或書面陳述，除法律有規定
    者外，不得作為證據；又被告以外之人於審判外之陳述，雖
    不符合同法第159條之1至第159條之4之規定，但經當事人於
    審判程序同意作為證據，法院審酌該言詞陳述或書面陳述作
    成時之情況，認為適當者，亦得為證據。當事人、代理人或
    辯護人於法院調查證據時，知有第159條第1項不得為證據之
    情形，而未於言詞辯論終結前聲明異議者，視為有前項之同
    意，刑事訴訟法第159條第1項及第159條之5分別定有明文。
    查本判決下列所引用之各該被告以外之人於審判外之陳述（
    包含書面陳述），雖屬傳聞證據，惟當事人於本院準備程序
    及審判期日中均表示無意見而不予爭執，且迄至言詞辯論終
    結前亦未再聲明異議，本院審酌上開證據資料製作時之情況
    ，尚無違法不當及證明力明顯過低之瑕疵，亦認為以之作為
    證據應屬適當，故揆諸前開規定，爰逕依刑事訴訟法第159
    條之5規定，認前揭證據資料均例外有證據能力，合先敘明
    。
二、訊據被告甲○○矢口否認有詐欺取財犯行，辯稱：從未以交
    付印鑑證明為由，向丙○○詐騙90萬元，是其妻茹鈺惠向丙○○收取之90萬元，係茹鈺惠向丙○○之私人借款，與上開
    不動產買賣無關，其事前並不知茹鈺惠向丙○○借款之事，
    無詐欺之意圖云云。
三、經查：
  (一)上開事實，業據告訴人丙○○於警詢及本院審理時證述甚詳
    ，及證人茹鈺惠於原審時亦到庭證稱：於前開時地有向丙○○收取90萬元款項之事實無誤，且有收據一紙附卷可稽（94
    年度偵字第14191號偵查卷第29頁參照）；是告訴人於前述
    時地交付90萬元予被告之妻茹鈺惠之事實，殆無疑義。
  (二)雖被告辯稱：丙○○交付90萬元予其妻茹鈺惠一事，伊並不
    知情，是後來才聽茹鈺惠講的，是茹鈺惠自己向丙○○借錢
    的云云。及證人茹鈺惠於原審時亦到庭附和被告之辯解。惟
    證人茹鈺惠尚證稱：（被告是否知道丙○○於93年6月17 日
    要到你家拿100萬元給妳？）被告下班之後約7、8點，我才
    跟他講，... 因為丙○○說稅單已經下來，所以我們就一起
    等到被告下班，才一起前往代書那邊交付印鑑證明，．．
    ．是被告跟丙○○一起去代書那邊等語明確（見原審審判筆
    錄第6頁參照）；核與被告於警詢時所承：當天曾駕車載丙○○前往代書處，將印鑑證明交付代書保管等情相符（見偵
    查卷第7頁）。足見丙○○於93年6月17日交付90萬元款項予
    茹鈺惠後，猶等候被告返家，待被告一同交付印鑑證明予代
    書辦理過戶事宜；是丙○○交付90萬元款項之目的，顯係依
    被告指示，欲以之作為取得印鑑證明之對價無疑。從而告訴
    人所指：因被告電話指示其付款以交換印鑑證明，其始交付
    上述款項予茹鈺惠等情，經核與被告同日協同交付印鑑證明
    予代書一節相符，自堪信為真實。被告空言否認該90萬元款
    項與不動產買賣、印鑑證明之交付有關云云，顯與客觀事實
    相左，不足採信。
  (三)雖證人茹鈺惠又證稱：向丙○○收取之90萬元款項係其私人
    借款，與上開不動產買賣、印鑑證明之交付無關，被告事前
    不知該借款事云云。然證人茹鈺惠所稱：平常與丙○○無往
    來，因欲購屋始向丙○○借款，事前未與配偶即被告討論，
    被告迄至93年6月17日下班後約晚間7、8時許，始知其向丙○○取款，且該90萬元借款未立借據、未約定利息等詞，經
    核與被告於本院所稱：家中購屋、支付大筆開銷時，配偶茹
    鈺惠均會與之討論，茹鈺惠向被告借款之事其遲至93年10
    月間因連宗祥打電話、寫電子郵件E-MAIL始知悉等情明顯不
    符。且被告供承：其未曾向兄弟借過錢等情明確，則茹鈺惠
    私下與不相往來之夫家後輩進行私人借貸，並未立具任何借
    據文書、或言明清償期限、利息，顯與一般人之生活經驗有
    違。是證人茹鈺惠到庭所證各節，顯係迴護被告之詞，不足
    採信。
  (四)另告訴人丙○○支付茹鈺惠90萬元時，證人丁○○在場並代
    為書寫字據1紙（見偵卷第29頁），關於該經過情形，證人
    丁○○雖於本院審理時到庭證稱：「茹鈺惠是我的老闆」、
    「（字條為何不是由茹鈺惠寫？）因為丙○○拿錢給茹鈺惠
    點收，茹鈺惠在點錢，丙○○就叫我寫。」、「（寫字條時
    茹鈺惠有無說什麼話？）茹鈺惠的公司需要現金週轉，要向
    丙○○借錢，茹鈺惠並叫我說不要讓他的先生知道，我說丙○○是他的姪子怎可能不會跟他叔叔說這件事情，我叫茹鈺
    惠要跟他先生提一下，至於茹鈺惠有沒有提我就不知道。」
    、「（你是如何得知茹鈺惠要借錢？）我之前有跟茹鈺惠到
    銀行借款，可是借不到，茹鈺惠就說要向丙○○借錢，在辦
    公室打電話我那時也在場。」、「（你有無聽到茹鈺惠、丙○○二人的對話？）我聽到茹鈺惠說需要一筆錢，問丙○○
    可不可以幫他借到100萬元給他。」等語（見本院第92頁正
    面、背面）。惟此為告訴人丙○○當庭所否認，丙○○並向
    本院證稱：（字條）是我拿90萬元給茹鈺惠時，茹鈺惠叫丁○○寫的，內容也是茹鈺惠唸的，那天也是第一次見到丁○○，我並不認識丁○○，．．．我本來是要拿100萬元過去
    ，因為甲○○說拿印鑑證明要給100萬元當訂金，因為我那
    天撞車所以扣10萬元下來修車，剛才證人丁○○說茹鈺惠打
    電話跟我借錢是不實在的，茹鈺惠從來沒有打電話給我跟我
    講金錢的事情，而且我與茹鈺惠之間沒有任何金錢借貸關係
    等語（見本院卷第95頁正面），證人丁○○、丙○○二人所
    證情節並不相符，而證人丁○○既為被告之妻茹鈺惠之受僱
    人，非無可能係為迴護被告而到庭為不實陳述，其所為證言
    本院自難遽信。而證人丁○○若自始即知悉茹鈺惠係向告訴
    人丙○○借款90萬元，就此一重要證人，被告竟遲至上訴本
    院後始聲請調查，則證人所述是否為真，要屬可疑；況證人
    丁○○所證情節，其與告訴人丙○○完全不相識，告訴人丙○○焉有可能指示其書寫字條，證人丁○○所證顯與一般常
    情不符。復參以本院認為茹鈺惠不可能向告訴人丙○○借款
    90萬元，理由已詳如上述，足認證人丁○○於本院審理時所
    證茹鈺惠係向告訴人丙○○借款而收受90萬元一節，並非事
    實，不可採信，所述乃迴護被告之詞，不足為有利被告之認
    定。
  (五)又證人即告訴人丙○○之父乙○○雖於本院審理時到庭證稱
    ：房子是我要買給丙○○的，錢也是我出，只是要用丙○○
    的名子買而已，我有付2萬美金給連宗祥，後來我知道丙○○有毒品前科，很生氣，就打電話到美國告訴連宗祥不要把
    房子過戶給丙○○，我也不知道丙○○為何要告甲○○，不
    知道丙○○有給茹鈺惠90萬元的事云云（見本院第73正面-
    74頁背面）。惟查：證人乙○○所述房子是其所出錢購買一
    節與告訴人丙○○所述並不相符，而證人乙○○所證買賣當
    時，告訴人丙○○都住在外面，其均無法與之連絡，反而是
    被告可以找到告訴人丙○○等各情，顯違常情；且證人乙○○亦證稱其對告訴人丙○○支付本案90萬元一事並不知悉，
    證人乙○○所證自不足為被告有利之認定。另證人林秀禎於
    本院審理時雖亦到庭證稱：95年4月間我有委託丙○○去拍
    賣甲○○迪化街的房屋，丙○○有向我提及他與甲○○之間
    的債權債務問題，丙○○說茹鈺惠欠他90萬元，丙○○有去
    做債權設定，但我不知道借款詳細原因，他就只這樣告訴我
    等語（見本院卷第94頁正面）；惟本案系爭90萬元，告訴人
    丙○○確係直接支付與茹鈺惠，其縱曾向證人林秀禎稱係茹
    鈺惠欠款90萬元，而未詳敘實際情形，亦非與事實相違，況
    依證人林秀禎所證，其並不知悉丙○○與茹鈺惠間90萬元糾
    紛之實際情形，其所證自亦不足為被告有利之認定。
  (六)被告藉詞賣方要求支付定金以換取印鑑證明，使告訴人陷於
    錯誤而交付款項；嗣否認代為收受定金款項，並捏稱係其配
    偶私人借貸云云，顯係自始即有意以不實事由實施詐術，詐
    騙告訴人交付款項，而有不法所有之意圖。綜上論述，被告
    辯解並不足採，本件事證已臻明確，被告犯行洵堪認定，應
    依法論科。
四、查刑法於94年1月7日修正通過，於94年2月2日公布，並於被
    告行為後之95年7月1日施行。按行為後法律有變更者，適用
    行為時之法律，但行為後之法律有利於行為人者，適用最有
    利於行為人之法律，修正後之刑法第2條第1項定有明文。此
    條規定乃與刑法第1條罪刑法定主義契合，而貫徹法律禁止
    溯及既往原則，係規範行為後法律變更所生新舊法律比較適
    用之準據法，是刑法第2條本身雖經修正，但刑法第2條既屬
    適用法律之準據法，本身尚無比較新舊法之問題，應一律適
    用裁判時之現行刑法第2條規定以決定適用之刑罰法律。又
    本次刑法修正之比較新舊法，應就罪刑有關之共犯、未遂犯
    、想像競合犯、牽連犯、連續犯、結合犯，以及累犯加重、
    自首減輕暨其他法定加減原因（如身分加減）與加減例等一
    切情形，綜其全部罪刑之結果而為比較（最高法院95年度第
    8次刑庭會議決議可資參照），茲就本案適用法條相關部分
    比較新舊法如下：
    (1)刑法分則編各罪所定罰金之貨幣單位原為銀元，且依修正
      前刑法第33條第5 款規定，罰金刑為1 銀元以上，而有關
      罰金倍數之調整及銀元與新台幣之折算標準，則定有「罰
      金罰鍰提高標準條例」及「現行法規所定貨幣單位折算新
      台幣條例」，除罰金以1 銀元折算3 元新台幣外，並將72
      年6 月26日以前修正之刑法部分條文罰金數額提高10倍，
      其後修正者則不再提高倍數，修正後刑法第33 條 第5 款
      則將罰金刑提高為新台幣1 千元以上，並以百元計算之，
      且因刑法第33條第5 款所定罰金貨幣單位既已改為新台幣
      ，刑法分則編各罪所定罰金之貨幣單位亦應配合修正為新
      台幣，且考量刑法修正施行後，不再適用「現行法規所定
      貨幣單位折算新台幣條例」，為使刑法分則編各罪所定罰
      金之最高數額與刑法修正前趨於一致，爰增訂刑法施行法
      第1 條之1 規定，將刑法分則編各罪所定罰金之貨幣單位
      均改為新台幣，並將72年6 月26日以前修正之刑法部分條
      文罰金數額提高為30倍，其後修正者則提高為3 倍，是以
      刑法分則編各罪所定罰金刑之最高數額，於上開規定修正
      後仍屬一致，並無不同，但其罰金刑之最低數額，則比修
      正前提高，自以修正前之規定對被告較為有利。
    (2)被告行為時之刑法第41條第1 項前段規定：「犯最重本刑
      為5年以下有期徒刑以下之刑之罪，而受6個月以下有期徒
      刑或拘役之宣告，因身體、教育、職業、家庭之關係或其
      他正當事由，執行顯有困難者，得以1元以上3元以下折算
      1日，易科罰金。」又修正前罰金罰鍰提高標準條例第2條
      （於95年7月1日修正刪除）規定，就其原定數額提高為10
      0倍折算1日，則本件被告行為時之易科罰金折算標準，最
      高得以銀元300元折算1日，經折算為新臺幣後，最高得以
      新臺幣900元折算為1日。惟95年7月1日施行之刑法第41條
      第1項前段則規定：「犯最重本刑為5年以下有期徒刑以下
      之刑之罪，而受6個月以下有期徒刑或拘役之宣告者，得
      以新臺幣1000元、2000元或3000元折算1日，易科罰金。
      」比較修正前後之易科罰金折算標準，以修正前之規定，
      較有利於被告。
    (3)準此而論，經綜合比較新舊法結果，新法並無較有利於被
      告，自應整體依刑法第2 條第1 項前段規定，適用行為時
      之修正前規定，合先敘明。
五、原審以被告犯罪事證明確，適用刑事訴訟法第299條第1項前
    段、刑法第339條第1項，並審酌被告利用為弟連宗祥保管印
    鑑證明之機會，向丙○○詐騙財物，侵害他人財產法益，及
    其行為手段、所生損害、動機、犯後執言否認前情，未賠償
    告訴人因此所受損害，態度欠佳等一切情狀，量處被告有期
    徒刑6月之刑，並依修正前刑法第41條第1項規定諭知易科罰
    金之折算標準，經核認事用法均無違誤，量刑亦稱妥適，被
    告上訴猶執前詞否認犯罪，指摘原判決不當，自無理由。又
　　檢察官依告訴人之請求以被告犯後並無悔意，原審量刑過輕
　  為由亦提起上訴，請求對被告從重量刑；惟原審於量刑時已
    就被告犯後態度欠佳一節加以審酌，且本院衡量被告與告訴
    人間為叔姪之至親關係，家族成員彼此間之情誼猶待維繫，
    且告訴人已對被告提起民事訴訟，就其所受實際上之損害應
    可受清償（被告已向法院提存），認原審量處被告可易科罰
    金之有期徒刑6月之刑，並無不當，檢察官指摘原判決量刑
    過輕，亦為無理由。檢察官及被告上訴均應予駁回。
據上論斷，應依刑事訴訟法第368條，判決如主文。
本案經檢察官柯麗鈴到庭執行職務。
中　　華　　民　　國　　96　　年　　6　 　月　　14　　日
　　　　　　　　　刑事第十七庭  審判長法　官  高明哲
　　　　　　　　　　　　　　　　　    法　官  陳憲裕
　　　　　　　 　 　　　　　　　　　　法　官  孫惠琳
以上正本證明與原本無異。
不得上訴。
                                      書記官  魏汝萍
中　　華　　民　　國　　96　　年　　6 　　月　　14　　日
